---
title: "¿Que hace a un corredor rápido?"
author: "Pablo León"
date: "April 13, 2016"
output: 
 html_document:
  self_contained: false
---

Esta es una pregunta que preocupa, en mayor o menor medida, a todos aquellos que corren. 

Y para la que no faltan respuestas, todos los runners tienen sus propias teorías y convicciones,
y también están los sitios web, blogs y revistas que dan sus recomendaciones.

Como a mi también me interesa la pregunta (en sus variante ¿y como hizo toda esa gente para llegar antes que yó a 
la meta?) me propuse investigar el tema.

Voy a partir con lo más simple, tomar una carrera y comparar a los corredores según categoría de edad y género (sexo).

La carrera
-----------
Los resultados son los de la carrera [Brooks #50](http://metachip.cl/?op=4&evento=243) de Vitacura ([segmento strava](https://www.strava.com/segments/1325221)). Es una carrera 10K (aproximadamente 9.85 km).


```{r echo=FALSE}
library(ggplot2)
library(knitr)
#
# Functions
#
Time2Mins <- function(s) {
  v <- strsplit(s, ":")
  n <- length(v[[1]])
  m <- 0
  for (i in 1:n) {
    k=as.numeric(v[[1]][n])
    m <- (m*60) + (as.numeric(v[[1]][i]))
  }
  return(m/60)
}
```

```{r cache=TRUE, echo=FALSE}
if (exists("dfBrooks50")) {
  message("Skiping file Read.")
} else {
  dfBrooks50 <- read.csv2("Brooks50.csv")
}
```


```{r echo=FALSE}
df <- dfBrooks50[c(1,5:11)]
df$mins=sapply(as.character(df$T.Chip), Time2Mins) 
levels(df$Sexo)[levels(df$Sexo)=="f"] <- "F"
levels(df$Sexo)[levels(df$Sexo)=="m"] <- "M"

nRunners=length(df$Numero)
```

La carrera se corrió el 13 de Marzo del 2016, y tenemos resultados de `r nRunners` corredores.

Los tiempos obtenidos (en minutos) se resumen de la siguiente forma:
```{r echo=FALSE}
summary(df$mins)
```

Por género
-----------

La cantidad de corredores por género es:
```{r echo=FALSE}
summary(df$Sexo)
```

Y los resultados son:
```{r echo=FALSE}
tapply(df$mins, df$Sexo, summary)
```
o dicho de otra forma:
```{r fig.heigth=6, echo=FALSE}
psex <- ggplot(df, aes(Sexo, mins)) +
  geom_boxplot() +
  geom_jitter(aes(color=Sexo), alpha=0.2)  
psex
```

Mh ... , hay tanto hombres como mujeres entre los más rápidos, y lo mismo en los más lentos.

Y sí, como era de esperar, en general los hombres son más rápidos que las mujeres.

Por edad
---------

Los resultados por categoría se dividen así:
```{r echo=FALSE}
s <-summary(df$Categoria)
dfCat <- data.frame(Categoria=names(s), Cant=s, row.names=NULL)
kable(dfCat)
#tapply(df$Categoria, df$Sexo, summary)
#tapply(df$mins, df$Categoria, summary)
```


Y se ven así:

```{r fig.heigth=6, echo=FALSE}
pcat2 <- ggplot(df, aes(Categoria, mins)) +
  geom_boxplot() +
  geom_jitter(aes(color=Sexo), alpha=0.2)  
pcat2
```


Ups, sorpresa. Todas las categorias entre 15 y 65 años tienen una media muy parecida.

#### ¡¿Quiere decir que no hay edad para correr?!

No exactamente, dandole un poco más de vueltas al asunto me encontré con algo cuando se separan los resultados de hombres y mujeres:

```{r fig.heigth=6, echo=FALSE}
pcat3 <- ggplot(df, aes(Categoria, mins)) +
  geom_boxplot() +
  geom_jitter(aes(color=Sexo), alpha=0.2)  +
  facet_grid(Sexo~.) 
pcat3
```


En los hombres la media aumenta con cada cambio de categoría.
Es decir que a más joven, más rápido. Y el cambio parece bastante lineal, sin _plateaus_.

Lo que pasa en las mujeres es extraño. La categoría más rápida es la de "46 - 55 años".
Y se forma una especie de valle alrededor de esa categoría.

#### ¿¿¿???

Quizás esto ayude a entender:

```{r fig.heigth=6, echo=FALSE}
x <- tapply(df$Categoria, df$Sexo, summary)
df2F <- data.frame(Categoria=labels(x[["F"]]), Sexo="F", Cant=x[["F"]], row.names=NULL)
df2M <- data.frame(Categoria=labels(x[["M"]]), Sexo="M", Cant=x[["M"]], row.names=NULL)
df2 <- rbind(df2F,df2M)


plotSexNumbers <-ggplot(data=df2, aes(x=Categoria, y=Cant, fill=Sexo)) +
    geom_bar(stat="identity", position="dodge")
plotSexNumbers
```
    

En la categoría de "15 - 26 años" la cantidad de mujeres es mayor que la de hombres!
Pero de ahí en adelante la cantidad relativa a la de hombres baja con cada categoría.

Puede ser que en las siguientes categorías solo quedan compitiendo las corredoras más fuertes,
y por eso su media baje en el tiempo.

### Conclusión

¡Me toca correr hoy, mañana seré más lento !



